臺灣臺南地方法院柳營簡易庭民事判決
111年度營簡字第485號
原      告  聯邦商業銀行股份有限公司


法定代理人  林鴻聯  
訴訟代理人  吳棋笙  
被      告  陳明弦  
            陳馮美金
            陳慧眞  
            陳玉芳  
上列當事人間請求撤銷遺產分割繼承行為等事件，經本院柳營簡
易庭於民國111年8月23日言詞辯論終結，判決如下：
    主      文
一、原告之訴駁回。
二、訴訟費用新臺幣1,990元由原告負擔。
    事實及理由
壹、程序方面：
一、訴狀送達後，原告不得將原訴變更或追加他訴。但該訴訟標
    的對於數人必須合一確定時，追加其原非當事人之人為當事
    人者，不在此限，民事訴訟法第255條第1項第5款定有明文
    。又不變更訴訟標的，而補充或更正事實上或法律上之陳述
    者，非為訴之變更或追加，亦為同法第256條所明定。原告
    起訴時原列陳明弦、陳○○○為被告，並聲明：「⒈被告陳明弦
    、陳○○○於民國110年9月24日(原告民事起訴狀誤載為110年8
    月21日)就如附表所示之不動產（下稱系爭不動產）所為之
    分割協議應予撤銷。⒉被告陳明弦、陳○○○於110年9月28日就
    系爭不動產所為之所有權移轉登記行為應予塗銷。⒊被告陳○
    ○○應將其於110年9月28日就系爭不動產所為之所有權移轉登
    記塗銷，並回復為原所有權人名下。」原告於訴訟程序進行
    中經調閱相關資料後，於111年7月21日具狀補正上開被告之
    完整姓名為陳馮美金，另追加陳慧眞、陳玉芳為被告。核原
    告追加陳慧眞、陳玉芳為被告部分，係追加就本件訴訟標的
    必須合一確定之人為當事人，就補正陳馮美金之完整姓名部
    分則僅屬其事實上陳述之補充，揆諸上開規定，均無不合，
    應予准許。
二、被告均經合法通知，無正當理由，均未於言詞辯論期日到場
    ，核無民事訴訟法第386條所列各款情形，爰依原告之聲請
    ，由其一造辯論而為判決。
貳、實體方面：
一、原告起訴主張：被告陳明弦積欠原告如本院107年4月2日南
    院武107司執實字第29612號債權憑證所示之債務未為清償，
    而訴外人陳阿全已於110年8月21日死亡，留有系爭不動產為
    遺產，被告陳明弦為陳阿全之繼承人之一，且未聲明拋棄繼
    承，其自得繼承陳阿全之遺產，詎被告陳明弦恐繼承該遺產
    後，遭原告求償，竟與陳阿全之其他繼承人即被告陳馮美金
    、陳慧眞、陳玉芳協議，由被告陳馮美金分割繼承取得系爭
    不動產，被告陳明弦、陳慧眞、陳玉芳則不為繼承登記，渠
    等之行為，等同將被告陳明弦就系爭不動產之應繼分無償移
    轉予被告陳馮美金，而有害於原告之債權，原告依民法第24
    4條第1項、第4項規定，自得聲請撤銷上開遺產分割協議及
    被告就系爭不動產所為之分割繼承登記行為，及命被告塗銷
    系爭不動產之所有權移轉登記等語。並聲明：⒈被告於110年
    9月24日就系爭不動產所為之分割協議應予撤銷。⒉被告於11
    0年9月28日就系爭不動產所為之所有權移轉登記行為應予塗
    銷。⒊被告陳馮美金應將其於110年9月28日就系爭不動產所
    為之所有權移轉登記塗銷，並回復為原所有權人名下。
二、被告均未於言詞辯論期日到場，亦均未提出書狀作何聲明或
    陳述。
三、得心證之理由：
  ㈠債務人所為之無償行為，有害及債權者，債權人得聲請法院
    撤銷之；債權人依第1項之規定聲請法院撤銷時，得並聲請
    命受益人或轉得人回復原狀。但轉得人於轉得時不知有撤銷
    原因者，不在此限，民法第244條第1項、第4項分別定有明
    文。而繼承人自繼承開始時，除本法另有規定外，承受被繼
    承人財產上之一切權利、義務；繼承人有數人時，在分割遺
    產前，各繼承人對於遺產全部為公同共有，此為民法第1148
    條第1項前段、第1151條所明定。債權人得依民法第244條規
    定行使撤銷權者，以債務人所為非以其人格上之法益為基礎
    之財產上之行為為限，若單純係財產利益之拒絕，如贈與要
    約之拒絕，第三人承擔債務之拒絕，繼承或遺贈之拋棄，自
    不許債權人撤銷之（最高法院69年度台上字第1271號裁判意
    旨參照）；又債權人得依民法第244條規定行使撤銷訴權者
    ，以債務人所為非其人格上之法益為基礎之財產上之行為為
    限，繼承權係以人格上之法益為基礎，且拋棄之效果，不特
    不承受被繼承人之財產上權利，亦不承受被繼承人財產上之
    義務，故繼承權之拋棄，縱有害及債權，仍不許債權人撤銷
    之（最高法院73年度第2次民事庭會議決議意旨參照）。
  ㈡上開決議，雖僅就債務人拋棄繼承權之意思表示，不許債權
    人撤銷之，然繼承人於繼承開始後，未拋棄繼承權，而就繼
    承所得遺產為如何分配之協議時，往往係考量被繼承人生前
    意願、繼承人對被繼承人之貢獻（有無扶養之事實）、家族
    成員間感情、被繼承人生前已分配予各繼承人之財產（贈與
    之歸扣）、承擔祭祀義務等因素，始達成遺產分割協議，可
    見繼承人間所為遺產分割協議及依該協議所為分割繼承登記
    行為，係基於繼承身分關係所為，而為高度人格自由之表現
    ，實難僅以一般財產上債權行為視之。此外，依民法第244
    條規定行使撤銷權之立法目的，乃在保全債務人原有之債權
    清償力，並非在使債務人增加其清償力。基於繼承關係所得
    遺產為分割協議，乃係以繼承人之人格上法益為基礎，繼承
    人間就遺產分割所為協議之財產上行為，並基於分割協議而
    自願放棄繼承所得遺產公同共有權利，性質上為單純係財產
    利益之拒絕，縱有害及債權，仍屬不許債權人撤銷之列，始
    屬允當。
  ㈢原告起訴主張系爭不動產為陳阿全之遺產，被告間所為之遺
    產分割行為等情，有臺南市麻豆地政事務所111年7月26日所
    登記字第1110072373號函及附件土地登記申請書在卷可證，
    堪予採信。依上開說明，原告依法自無從撤銷此遺產分割行
    為，原告上開主張，自屬無據。
  ㈣按民法第1164條所定之遺產分割，係以遺產為一體，整個的
    為分割，而非以遺產中各個財產之分割為對象，亦即遺產分
    割之目的在遺產公同共有關係全部之廢止，而非個個財產公
    同共有關係之消滅。準此，倘經全體繼承人協議就被繼承人
    之遺產整個分割後，該分割遺產之協議係存在於被繼承人之
    遺產整體，繼承人之債權人應不得以分割遺產中某個別之遺
    產分配有害債權，就該個別遺產之分配訴請法院撤銷。查原
    告起訴撤銷系爭不動產之遺產分割行為，然依被告間110年9
    月24日之遺產分割協議書觀之，當時分割之遺產除系爭不動
    產外，尚有臺南市○○區○○○○段000地號土地、臺南市○○區○○○
    段0000○號建物，有上開麻豆地政事務所函文及附件遺產分
    割協議書可證，足見原告所欲撤銷系爭不動產之遺產分割行
    為，僅係該遺產分割協議之部分內容，依上開說明，原告自
    不得以分割遺產中某個別之遺產分配有害債權，就該個別遺
    產之分配訴請法院撤銷，其上開主張，仍屬無據，應予駁回
    。
四、從而，原告依民法第244條第1項撤銷被告間之遺產分割行為
    ，然其未將全體遺產列入，此遺產分割行為亦非民法第244
    條第1項得撤銷之行為，原告自無從撤銷該遺產分割。原告
    既無法撤銷遺產分割行為，自無從依第244條第4項規定請求
    被告陳馮美金塗銷系爭不動產之所有權移轉登記行為，原告
    上開主張，均無理由，應予駁回。
五、末按訴訟費用，由敗訴之當事人負擔；法院為終局判決時，
    應依職權為訴訟費用之裁判，民事訴訟法第78條、第87條第
    1項分別定有明文。經核本件訴訟費用即第一審裁判費為新
    臺幣1,990元，本院爰依職權確定上開訴訟費用由敗訴之原
    告負擔。
六、本件事證已臻明確，兩造其餘之攻擊或防禦方法及所提出之
    證據，經本院斟酌後，認為均不足以影響本判決之結果，爰
    不逐一論列，附此敘明。
七、據上論結，本件原告之訴為無理由，依民事訴訟法第436條
    第2項、第385條第1項前段、第78條、第87條第1項，判決如
    主文。
中　　華　　民　　國　　111 　年　　9 　　月　　6 　　日
                  臺灣臺南地方法院柳營簡易庭
                              法  官  陳協奇
以上正本係照原本作成。
被告如不服本判決，應於送達後20日內，向本院提出上訴狀並表明上訴理由，如於本判決宣示後送達前提起上訴者，應於判決送達後20日內補提上訴理由書（須附繕本）。如委任律師提起上訴者，應一併繳納上訴審裁判費。　　　　　　　　　　　　　　
中　　華　　民　　國　　111 　年　　9 　　月　　6 　　日
　　　　　　　　　　　　　　　書記官  洪季杏
　　　　　　　　　　　　　　　
附表：   編號   1 臺南市○○區○○○段0000地號土地  2 臺南市○○區○○○段000○號建物